【裁判字號】    98,台上,634
【裁判日期】    980409
【裁判案由】    侵權行為損害賠償
【裁判全文】
最高法院民事判決              九十八年度台上字第六三四號
上  訴  人  甲○○
            乙○○
            丙○○
            丁○○
共      同
訴訟代理人  禎和律師
上  訴  人  福邦證券股份有限公司
法定代理人  己○○
訴訟代理人  張良律師
            李振華律師
            黃英哲律師
上  訴  人  戊○○
                    之1
訴訟代理人  黃紹文律師
            黃溫信律師
            徐美玉律師
上列當事人間請求侵權行為損害賠償事件，兩造對於中華民國九
十七年六月二十四日台灣高等法院台南分院第二審判決（九十六
年度重上字第五一號）各自提起上訴，本院判決如下：
    主  文
原判決除假執行部分外廢棄，發回台灣高等法院台南分院。
    理  由
本件上訴人甲○○，乙○○、丙○○、丁○○等四人（下稱甲○
○等人）起訴主張：對造上訴人戊○○原為對造上訴人福邦證券
股份有限公司（下稱福邦公司）台南分公司之營業員，受伊等委
託，依甲○○所指定之股票名稱、股數及股價，於集中交易市場
代為下單買賣股票。詎戊○○利用職務之便及伊等對其之信任，
明知甲○○並未授權下單賣出如一審判決附表二所示之股票，竟
自民國九十年十月二十四日起至九十一年五月九日止，於其業務
上作成之委託書上，擅自填寫勾選「電話下單」賣出選項之不實
事項後，持向福邦公司台南分公司回報行使，將伊等於證券集中
保管帳戶內之股票陸續出售，未即時或全部回補盜賣之股票（出
售之時間、帳號、戶名、股票名稱、股數及成交單價等，詳如一
審判決附表一所示），以此方式違背其任務之行為，足生損害於
伊等利益。戊○○於盜賣前揭股票後，因股價日益上漲而無法及
時全部回補，乃繼以同一之方式繼續操作當日沖銷之交易買賣，
圖獲利後買回補足前述所盜賣股票（操作股票成交日期、戶名、
委託書號、股票名稱、種類、股數、單價、買進金額、賣出金額
、淨付、淨收、損益等，詳如一審判決附表二），仍因虧損致伊
等受有如一審判決附件(一)至附件(四)之損害。另戊○○復自九十年
十月二十六日起至九十一年五月十七日止，以其公司文件需蓋章
用印等各種理由，使甲○○誤信為真，交付伊等在世華商業銀行
（現已更名為國泰世華商業銀行，下稱世華銀行）東台南分行之
活期儲蓄存款存摺（下稱存款存摺），並在該行之空白活期儲蓄
存款憑條或轉帳單上蓋用印章，持向世華銀行東台南分行行使，
使該行之承辦人員陷於錯誤而交付如取款憑條或轉帳單上所載之
款項予戊○○或其所指定之帳戶內，以此方式共盜領丙○○、丁
○○、乙○○款項依序為新台幣（下同）八十一萬六千零四十七
元、二十八萬二千三百零一元、九十五萬七千九百二十五元，即
共二百零五萬六千二百七十三元（各次取款、轉帳之時間、金額
及詐得款項之流向，詳如一審判決附表四所示）。戊○○犯行，
業據原法院以九十二年度上訴字第一一一六號刑事判決，判處戊
○○有期徒刑二年確定。戊○○盜賣股票及冒領款項之行為均發
生於受僱福邦公司期間內，福邦公司自應負僱用人之連帶損害賠
償責任。伊等在福邦公司台南分公司開立有價證券買賣交易帳戶
，已成立行紀與混藏寄託契約，福邦公司未獲伊等指示，遭戊○
○違法擅行處分，已違背受託義務，對伊等應負債務不履行損害
賠償責任。伊等受有如一審判決附件(一)至附件(四)所列損害，區分
為求償金額以及利息請求兩大部分，求償金額共分七大項（其中
除甲○○係請求操作損失部分，僅列三大項，其餘均同）。由上
開刑事判決卷附之乙○○證券集保存摺資料，可知其在九十年十
月二日至九十一年六月二十日止之期間內，均未補登存摺，是伊
等無法知悉戊○○之不法行為，就該損害之發生並無過失。又戊
○○擅自續為沖銷交易操作所產生之費用、稅金及損失，計有各
筆交易時由證券商扣款之手續費、證券交易稅以成交金額之千分
之三計算之稅額、使用融資交易之「債息利息」、使用融券交易
之「融券手續費標借費用」等，上開金額亦應由其負賠償之責。
而伊等請求以金錢賠償代回復原狀，應自損害發生時起計算利息
，此項利息並應併入伊等請求賠償金額內等情。求為命: 戊○○
及福邦公司應連帶給付甲○○、乙○○、丙○○、丁○○依序為
八十萬一千四百十一元、一千七百五十三萬九千五百二十八元、
一千三百四十一萬九千六百零三元、一千二百十萬九千零八十七
元本息之判決（一審判決戊○○及福邦公司應連帶給付甲○○等
人依序為八十六萬四千零九十七元、五百零七萬七千一百二十八
元、四百九十八萬零八百一十九元、四百零七萬六千九百六十七
元本息，兩造各就其敗訴部分提起上訴，原審廢棄第一審所為命
戊○○及福邦公司連帶給付甲○○等人依序超過十六萬三千六百
三十四元、四百四十八萬零三百二十三元、四百二十四萬三千一
百三十一元、三百六十萬六千七百二十一元本息部分之判決，駁
回甲○○等人在一審之訴，並駁回戊○○及福邦公司之其餘上訴
，及甲○○等人之上訴，兩造各就其敗訴部分，聲明不服，提起
第三審上訴）。
上訴人戊○○以：戊○○雖盜領丙○○、乙○○、丁○○帳戶內
二百零五萬六千二百七十三元款項，惟曾於九十一年一月十八日
以現金存入丙○○帳戶三萬六千三百六十二元，應予扣除。伊買
賣上開股票，甲○○等人均知情並有授權，伊並未保管甲○○等
人之存摺，取款條或轉帳單上之印章均係伊持由甲○○所蓋，其
應無不知股票買賣情事。又伊分別於九十年十一月九日、十一月
二十日代為出售前揭英業達與華碩股票，得款三百二十九萬七千
三百四十五元及四百三十二萬零七百九十六元，始得於九十年十
二月十八日經指示將同帳號內五百六十四萬元現金轉出，自不可
能未授權伊賣出股票而能取得款項。甲○○等人之存款存摺及集
保存摺既在其主張未經授權買賣股票之期間，均有補摺之情形，
足見甲○○等人所言不實。上訴人福邦公司則以：台灣證券交易
所股份有限公司（下稱台灣證交所）派員赴伊公司台南分公司實
地查核時，戊○○表示系爭股票是在甲○○知情並授權下，代為
進行操作之買賣行為，其在刑事案件中之自首與事實不符。徵諸
上開實地查核戊○○與甲○○間電話錄音內容，顯示於九十年十
月二十四日至九十一年六月十八日期間，甲○○明知並允許戊○
○進行操作股票，至少於九十一年四月二十九日後之股票交易，
確係在甲○○知情並同意下所為，況甲○○之銀行存摺及集保存
摺均由其自行保管，當無不知其所有股票交易及變動情形，自無
盜買、盜賣之情事。戊○○違反規定而代客戶操作之刑事犯罪部
分，係個人犯罪行為，與伊無關。且甲○○等人遭盜賣股票、盜
領銀行存款之損害發生，為甲○○等人違約行為所致，明顯與有
過失。關於所謂盜賣股票仍未回補之部分，根據上開刑事判決附
表一所列之遭盜賣股票未經回補之股票數，乘以成交單價，即為
其所受之交割股款利益，應予扣除。另根據甲○○等人在伊公司
台南分公司客戶交易明細表之紀錄內容所示，丙○○因系爭沖銷
交易而獲利七十八萬五千零七元，乙○○因系爭沖銷交易而獲利
六百五十九萬九千六百一十二元，丁○○因系爭沖銷交易而獲利
三十萬一千零一十元，亦即因戊○○操作系爭沖銷交易行為而獲
得利益，自無金錢上之損害可言。甲○○等人既未委託授權戊○
○買賣系爭股票之有價證券，即無與伊成立委託契約關係，至於
有價證券係依照法令實施集中保管制度，其保管人為臺灣證券集
中保管股份有限公司，非證券經紀商即伊公司，是對甲○○等人
自不負債務不履行責任各等語，資為抗辯。
原審廢棄第一審所為命戊○○及福邦公司連帶給付甲○○等人依
序超過十六萬三千六百三十四元、四百四十八萬零三百二十三元
、四百二十四萬三千一百三十一元、三百六十萬六千七百二十一
元本息部分之判決，駁回甲○○等人在第一審之訴，並駁回戊○
○及福邦公司之其餘上訴，及甲○○等人之上訴，無非以：甲○
○等人起訴主張之前揭戊○○盜賣股票及未經渠等同意而操作股
票（來回沖銷交易）之犯罪事實，戊○○雖僅承認有盜領款項之
事實，就盜賣甲○○等人股票部分則予否認，並主張其受有全權
委託等語。惟戊○○盜賣甲○○等人股票之行為，業經原法院刑
事庭以九十二年度上訴字第一一一六號判決判處有期徒刑二年確
定，有上開刑事判決一份可稽。戊○○並非證券投資信託及顧問
法第五條第十款規定之可受全權委託之事業主體，其違規代客戶
操作既非適法。甲○○等人之集保帳戶於本件九十年十月二十四
日戊○○盜賣股票起，甲○○、乙○○、丁○○三人均迄至九十
一年六月二十日始補登集保存摺，另丙○○則遲至九十一年十一
月二十九日始補登集保存摺，有福邦公司九十二年福公字第○二
三號函檢送之集保資料說明一份可查，再參戊○○上開陳述，堪
認甲○○等人主張未授權或同意戊○○為系爭股票之買賣交易，
其等係於九十一年六月間始發現戊○○盜賣股票等情可採。另戊
○○辯稱乙○○存款帳戶於九十年十二月十八日曾轉出五百六十
四萬元至其他帳戶乙節，因戊○○本受託依甲○○等人之指示買
賣股票，乃未依指示擅自盜買、賣股票，至於前開帳戶轉出之五
百六十四萬元，不問其是否出賣股票所得，原始來源均屬甲○○
等人所有，縱甲○○等人曾委託戊○○自該帳戶轉出上開款項，
亦不能推論戊○○並無盜賣股票情事。而九十一年四月二十九日
至同年六月二十八日之戊○○與甲○○電話錄音，其譯文內容與
戊○○所盜賣之股票標的有不符，亦難據為戊○○受有委託之有
利認定。再核對福邦公司台南分公司提供該期間之對帳單雙掛號
收件回執聯，送達之地址係戊○○住處之「大世紀大樓管委會代
收信件專用章」，有福邦公司九十一年台證（九○）稽字第○一
八八九○－一號書函足憑，且戊○○亦於刑案偵審時供認有更改
甲○○等人月對帳單寄送地址，復有戊○○提出之上開住處大樓
收支紀錄可參，甲○○等人未收受交易明細對帳單，自無從知悉
帳戶內股票交易情形。戊○○未受甲○○等人委託而盜賣、擅為
操作甲○○等人股票及盜領款項之侵權行為，足以確認。又戊○
○為福邦公司所僱用之人，受委託而進行股票之買賣交易，竟利
用職務上之機會，盜賣甲○○等人之股票，固屬戊○○個人之犯
罪行為，然客觀上該行為仍與其執行職務有關。又戊○○自九十
年十月二十六日至九十一年五月十七日止以公司文件需蓋章用印
等各種理由，使甲○○誤信為真，而交付甲○○等人在世華銀行
東台南分行存款存摺，並在該行之空白活期儲蓄存款憑條或轉帳
單上蓋用印鑑章後，持向該銀行行使，而盜領二百零五萬六千二
百七十三元，係利用職務上之機會於營業場所及營業時間內為之
，自難認與戊○○職務上之行為無關連。福邦公司未舉證選任戊
○○及監督其職務之執行，已盡相當之注意，應負連帶賠償責任
。是關於盜領款項部分，甲○○等人主張戊○○以上開方式盜領
詐得二百零五萬六千二百七十三元（各次取款、轉帳之時間、金
額及詐得款項之流向，詳如一審判決附表四所示）部分，為戊○
○所不爭執，自堪信甲○○等人主張為真。惟戊○○曾於九十一
年一月十八日以現金存入丙○○帳戶三萬六千三百六十二元，已
生清償效果，戊○○主張此部分金額扣除，堪予採信。關於盜賣
股票部分，甲○○等人遭戊○○盜賣之股票分別如一審判決附表
一被盜賣原始總表所示，惟戊○○就甲○○部分已全數回補，其
餘乙○○、丙○○及丁○○遭盜賣及回補股票之差額，分別如原
判決四七頁所示。戊○○盜賣甲○○等人股票之時間為九十年十
月二十四日起至九十一年五月九日止，甲○○至九十一年六月底
擬出售股票時始悉上情。依台灣證交所「個股年成交資訊表」顯
示，九十一年度華碩、英業達、所羅門股票收盤平均價，均高於
甲○○等人起訴請求時之價格，應以該較高價格計算賠償金額。
應以九十一年度之個股收盤平均價作為計算本件損害賠償額之依
據。又計算乙○○、丙○○、丁○○等人所受損失時，除遭盜賣
之股票外，尚應加計渠等原可享受之公司配股、配息，因乙○○
、丙○○、丁○○等人所有上開遭戊○○盜賣而未回補之華碩、
英業達及所羅門等股票，渠等並未計劃於九十一年六月底前出售
，如未遭盜賣，自能享有此利益。參台灣證交所台證監字第○九
六○○一○六八○號函覆之華碩、所羅門、英業達公司除權除息
及股價收盤資料所載，乙○○、丙○○、丁○○得請求戊○○賠
償之金額依序為四百六十七萬四千八百六十八元、四百七十四萬
八千四百七十二元、四百三十二萬三千六百一十六元，其計算式
分別如原判決四九頁表格所載。查乙○○、丙○○、丁○○因戊
○○前揭盜賣股票之行為受有損害，而戊○○此等盜賣股票之行
為，難認乙○○、丙○○、丁○○等人受有何利益，自無損益相
抵問題。甲○○等人固主張因戊○○之盜賣股票，渠等因而受有
操作損失，除上開遭盜賣之股票差價、股息及股利等損失外，此
部分請求應僅指戊○○盜賣股票致甲○○等人額外支付之交易稅
金及手續費金額。依福邦公司台南分公司客戶交易明細表所載，
其中甲○○帳戶，交易筆數為三十四筆，則以每筆成交金額之百
分之零點一四二五計算手續費，以千分之三計算賣出之證券交易
稅，損失金額為二十三萬三千七百六十三元。乙○○帳戶，交易
筆數為一百四十九筆，其中國聯股票未經原法院刑事判決核列，
應予扣除。則交易筆數為一百四十八筆，損失額為七十六萬七千
六百六十八元。丙○○帳戶，交易筆數為一百三十七筆，損失額
為五十三萬三千四百五十九元。丁○○帳戶，交易筆數為一百三
十二筆，損失額為五十四萬六千五百四十一元。則甲○○得請求
賠償盜賣股票金額為二十三萬三千七百六十三元；乙○○得請求
賠償盜賣股票金額為五百四十四萬二千五百三十六元，盜領款項
損失九十五萬七千九百二十五元，合計為六百四十萬零四百六十
一元；丙○○得請求賠償盜賣股票金額為五百二十八萬一千九百
三十一元，盜領款項損失七十七萬九千六百八十五元，合計六百
零六萬一千六百一十六元；丁○○得請求賠償盜賣股票金額為四
百八十七萬零一百五十七元，盜領款項損失二十八萬二千三百零
一元，合計為五百一十五萬二千四百五十八元。戊○○以其公司
文件需蓋章用印等各種理由，要求甲○○等人交付渠等在世華銀
行東台南分行之存款存摺，並在該行之空白活期儲蓄存款憑條或
轉帳單上蓋用印章，甲○○等人本負有查察之責，然渠等竟在不
明戊○○用意下，於轉帳憑條上蓋用印鑑章，難謂無過失。再戊
○○自九十年十月二十四日起即開始盜賣甲○○等人股票，迄至
九十一年五月九日止，持續近半年時間，甲○○等人於此期間竟
未發現戊○○上開行為，顯對自己事務有疏於管理之過失，斟酌
兩造於本件侵權行為之過失程度及雙方當事人對損害發生影響之
強弱，認甲○○等人負擔百分之三十之過失比例為當，餘由戊○
○負擔。故戊○○及福邦公司應連帶賠償甲○○十六萬三千六百
三十四元，賠償乙○○四百四十八萬零三百二十三元，賠償丙○
○四百二十四萬三千一百三十一元，賠償丁○○三百六十萬六千
七百二十一元。綜上，甲○○等人依侵權行為法律關係，請求戊
○○、福邦公司應依序連帶給付甲○○、乙○○、丙○○、丁○
○上開金額，及均自起訴狀繕本送達翌日起加計法定遲延利息，
為有理由，應予准許；逾此範圍之請求，即屬無據，應予駁回等
詞，為其判斷之基礎。
惟按當事人之聲明或陳述有不明瞭或不完足者，審判長應行使闡
明權令其敘明或補充之，此觀民事訴訟法第一百九十九條第二項
規定自明。查甲○○等人之訴訟代理人於原審九十七年六月十日
言詞辯論期日聲明請求之金額，主張依九十六年八月二十七日上
訴理由暨爭點整理狀、同年九月二十六日聲請狀及九十七年一月
二十三日準備書續狀所載，惟觀諸九十六年八月二十七日書狀所
載金額係依總求償表計算，而同年九月二十六日聲請狀所載請求
再給付金額，似係依起訴狀請求金額核算，兩者不一（見原審卷
（二）六九二頁、卷（一）一四六頁、三一三至三一五頁、一審
卷（二）二七九至二八○頁），其聲明顯有不明瞭、不完足，原
審審判長未行使闡明權，令其敘明或補充即為判決，已有未合。
次查，戊○○係自九十年十月二十六日至九十一年五月十七日止
盜領甲○○等人在世華銀行東台南分行之款項，並於九十年十月
二十四日起至九十一年五月九日止，盜賣甲○○等人之上開股票
，此為原審所確定之事實，惟就甲○○等人請求利息之起算點究
於何時之認定，先則謂戊○○因侵權行為回復原狀而應給付金錢
者，自損害發生時起，加給利息，嗣復謂戊○○及福邦公司應負
自起訴狀送達之翌日，即九十二年八月十五日起按週年利率百分
之五計算之利息，亦前後矛盾。又甲○○於一審時請求金額為八
十六萬四千零九十七元本息，嗣因戊○○與福邦公司上訴二審後
，原審並准甲○○追加請求二萬四千七百七十五元本息（見原判
決三頁），惟於審理後認其請求超過十六萬三千六百三十四元本
息部分為無理由，應予廢棄，除駁回甲○○上開在一審之訴外，
自應併駁回其在原審追加之訴，卻於主文諭知「上訴人甲○○之
上訴駁回」，顯有判決主文與理由矛盾之違誤。其次，福邦公司
於事實審抗辯：甲○○於九十年十月二十四日至九十一年六月十
八日期間，明知並允許戊○○進行操作股票，且甲○○於九十一
年五月二日從萬通銀行匯入世華銀行存款帳戶四百零四萬零二百
四十八元以繳納四月二十九日買進華碩股票三十張之股款，至少
於四月二十九日後之股票交易，確係在甲○○知情並同意下所為
等語，並提出台灣證交所實地查核戊○○與甲○○間電話錄音內
容為證（見原審卷（二）四三八、四四一、四五○、四五二頁）
，觀諸同年四月二十九日及五月二日之錄音內容，甲○○確有委
請戊○○買入華碩股票一張及二十九張，並談及匯入世華銀行存
款帳戶上開金額（發音內容似誤載為四百零四萬二千二百四十八
元），且參以甲○○之世華銀行東台南分行存款存摺（見同上卷
六四五頁），確有同金額之款項匯入資料，另一審判決附表二第
十頁倒數六、七行亦顯示甲○○確於九十一年四月二十九日購入
上開華碩股票，則福邦公司上開所辯，是否全然無據，即非無再
予探求之餘地。且甲○○等人主張自九十年十月二十四日時起不
知股票被盜賣情事，惟參以乙○○之世華銀行東台南分行存款存
摺，顯示於同上時間，存款餘額僅有二百九十八萬六千八百五十
六元，迄同年十二月十八日則有買賣華碩股票之匯款進出資料，
存款餘額則增至五百六十四萬零九百四十二元時，再匯出五百六
十四萬元（見一審卷（一）二一五、二一六頁），而甲○○亦自
承上開金額係伊指示戊○○匯至他帳號，似此情形，甲○○是否
迄九十一年六月底始悉股票遭盜賣情事，已非無疑。究竟甲○○
指示戊○○買賣股票之原委如何? 甲○○於上開時間指示戊○○
匯款時，是否知悉當時該帳號買賣股票進出情形? 凡此攸關甲○
○等人有無過失及責任之輕重，自有待釐清。再者，損益相抵，
係指損害賠償之債權人基於與受損害之同一原因事實並受有利益
，其請求之賠償金額，應扣除所受之利益而言，此觀民法第二百
十六條之一規定自明。則損益相抵要件之一，即為被害人須因損
害賠償之原因事實而取得利益。查關於盜賣未回補股票部分，福
邦公司辯稱：盜賣股票未經回補之股票數，乘以成交單價，即為
甲○○等人所受之交割股款利益，應予扣除等語，並提出兩造所
不爭之一審刑事判決附表一為證（見原審卷（一）一○二、一○
三頁），原審未詳予審究甲○○等人之銀行帳戶，是否有與遭盜
賣股票等值款項之進出，遽謂無損益相抵規定之適用，並為不利
福邦公司及戊○○之判斷，亦屬疏略。另按，甲○○等人於事實
審主張戊○○擅自續為沖銷交易操作，使用融資交易之「債息利
息」、使用融券交易之「融券手續費標借費用」部分之損失，金
額如求償總表Ａ肆、伍所示等語，並提出合併買賣報告書暨交割
憑單多紙為證（見原審卷（一）一四六至二六六頁），參以兩造
不爭執之刑事判決附表二即甲○○等人被盜賣股票總表上，部分
股票確有「資沖」「券沖」之記載，其真意如何？攸關甲○○等
人之主張是否可採。又甲○○，乙○○、丙○○、丁○○等四人
除請求Ａ貳之股價差額損失、Ａ參之無法獲取股利、Ａ肆之手續
費，及Ａ伍之交易稅金損害外，尚主張Ａ陸之操作損失，依序各
四十九萬三千二百四十二元、六百四十二萬零七百二十二元、二
百八十五萬八千九百二十五元、二百九十萬六千七百十一元之損
害部分，並提出求償總表為證，原審徒以操作損失即係戊○○因
盜賣甲○○等人股票，造成其等上開Ａ貳至伍損失之總稱，原審
就甲○○等人上開重要之攻擊方法，疏未於判決理由項下說明其
取捨意見，亦有判決不備理由之違誤。末查，原審既認戊○○以
公司文件需蓋章用印等各種理由，使甲○○等人誤信為真，交付
上開存款存摺，並在存款憑條或轉帳單上蓋章，持向銀行行使盜
領上開款項，係利用職務上之機會，於營業場所及營業時間內為
之，難認與戊○○職務上行為無關。惟參一審判決附表四之盜領
銀行存款明細表所示，戊○○盜領時間，自九十年十月二十六日
至九十一年五月十七日止，其中有多次轉帳及現金模式取款，究
竟戊○○係一次或每次以上開理由向甲○○等人取得文件？如係
每次則甲○○等人為何仍相信不疑？且戊○○是否於營業場所及
營業時間內為之？凡此與甲○○等人是否得為該部分請求，所關
頗切。究竟詳情如何，未見原審調查明確，自屬事實不明，本院
無從為法律上之判斷。兩造上訴意旨，各就其不利部分指摘原判
決不當，求予廢棄，非無理由。
據上論結，本件兩造上訴均有理由。依民事訴訟法第四百七十七
條第一項、第四百七十八條第二項，判決如主文。
中    華    民    國  九十八  年    四    月    九    日
                      最高法院民事第五庭
                          審判長法官  劉  延  村
                                法官  許  澍  林
                                法官  黃  秀  得
                                法官  許  正  順
                                法官  魏  大  喨
      本件正本證明與原本無異
                                      書  記  官
中    華    民    國  九十八  年    四    月  二十一  日
                                                      v


司法院資訊處製作；財團法人民間司法改革基金會備份。
